ACORDAO-COMPLETO-2479863

ACÓRDÃO 8924/2021 ATA 24/2021 - SEGUNDA CÂMARA

VISTOS, relatados e discutidos estes autos, de tomada de contas especial, agora em fase de análise de recurso de reconsideração interposto pelas Faculdades Unidas do Norte de Minas (Funorte) contra o Acórdão 5681/2020-TCU-Segunda Câmara, que julgou suas contas e de sua ex-presidente irregulares, condenando-as, solidariamente, em débito e aplicando-lhes multas individuais em decorrência de omissão no dever de prestar contas do Convênio 1.170/2009, celebrado com o Fundo Nacional de Saúde (FNS) e que tinha por objeto a aquisição de equipamentos para implantação de Centro de Diagnóstico por Imagem em Montes Claros/MG.
ACORDAM os Ministros do Tribunal de Contas da União, reunidos em sessão da 2ª Câmara, ante as razões expostas pelo Relator e com fundamento nos arts. 12, §§ 1º e 2º; 32, inciso I, e 33 da Lei 8.443/1992, em:
9.1. conhecer do recurso de reconsideração para, no mérito, dar-lhe provimento parcial;
9.2. tornar insubsistente o Acórdão 5681/2020-TCU-Segunda Câmara;
9.3. excluir Ivanilde Soares Queiroz Almeida, ex-presidente da Funorte, da relação processual;
9.4. fixar novo e improrrogável prazo de 15 (quinze) dias para que as Faculdades Unidas do Norte de Minas comprovem, perante este Tribunal, o recolhimento aos cofres do Fundo Nacional da Saúde da importância de R$ 860.759,90 (oitocentos e sessenta mil, setecentos e cinquenta e nove reais e noventa centavos) , atualizada monetariamente a partir de 13/09/2012 até a data da efetiva quitação do débito;
9.5. informar a Funorte de que o recolhimento tempestivo da quantia acima indicada, atualizada monetariamente, sanará o processo e resultará na regularidade com ressalva das presentes contas. Por outro lado, a ausência dessa liquidação levará à irregularidade de suas contas, com imputação de débito, que além de ser atualizado monetariamente será também acrescido de juros moratórios; e
9.6. autorizar, caso venha a ser solicitado, o pagamento da dívida em até 36 (trinta em seis) parcelas mensais consecutivas, a primeira a ser paga no prazo acima fixado e as demais, a cada 30 (trinta) dias a contar da parcela anterior, com cada valor mensal atualizado monetariamente, na forma da legislação em vigor, e alertar ao responsável que a falta de comprovação do recolhimento de qualquer parcela importará no vencimento antecipado do saldo devedor.
9.7. dar ciência deste acórdão à recorrente, ao Procurador-Chefe da Procuradoria da República em Minas Gerais e aos demais interessados, com a informação de que o relatório e o voto que o fundamentam podem ser consultados no endereço eletrônico www.tcu.gov.br/acordaos.

Recurso de reconsideração interposto pelas Faculdades Unidas do Norte de Minas (Funorte) contra decisão que condenou-a, solidariamente com sua então presidente, em débito, além de multa, em decorrência de omissão no dever de prestar contas de convênio celebrado com o Fundo Nacional de Saúde (FNS) para a aquisição de equipamentos para implantação de Centro de Diagnóstico por Imagem em Montes Claros/MG.

Segunda Câmara

3. Recorrente: Faculdades Unidas do Norte de Minas (Funorte) (25.205.162/0001-97)
3.1. Interessada: Ivanilde Soares Queiroz Almeida (XXX.810.596-XX), ex-presidente

13.1. Ministros presentes: Bruno Dantas (Presidente), Raimundo Carreiro e Jorge Oliveira (Relator).
13.2. Ministros-Substitutos convocados: Marcos Bemquerer Costa e André Luís de Carvalho.
13.3. Ministro-Substituto convocado que não participou da votação: André Luis de Carvalho.

JORGE OLIVEIRA

Ministro Augusto Nardes

Trata-se de recurso de reconsideração interposto pelas Faculdades Unidas do Norte de Minas (Funorte) contra o Acórdão 5681/2020-TCU-Segunda Câmara, que julgou suas contas e de sua presidente irregulares, condenando-as, solidariamente, em débito e aplicando-lhes multas individuais em decorrência de omissão no dever de prestar contas do Convênio 1.170/2009, celebrado com o Fundo Nacional de Saúde (FNS) tendo por objeto a aquisição de equipamentos para implantação de Centro de Diagnóstico por Imagem em Montes Claros/MG.
	2. A decisão recorrida foi vazada nos seguintes termos:
	"9.1. considerar revel, para todos os efeitos, Ivanilde Soares Queiroz Almeida, dando-se prosseguimento ao processo, com fulcro no art. 12, § 3º, da Lei 8.443/1992;
	9.2. julgar irregulares as contas da Faculdades Unidas do Norte de Minas Ltda. e de Ivanilde Soares Queiroz Almeida, com fundamento nos arts. 1º, inciso I; 16, inciso III, alíneas 'a', 'b' e 'd', da Lei 8.443/1992 c/c os arts. 19 e 23, inciso III, da mesma lei, e com os arts. 1º, inciso I; 209, incisos I, II e IV; 210 e 214, inciso III, do Regimento Interno, e condená-las, solidariamente, ao pagamento da quantia a seguir especificada, com a fixação do prazo de 15 (quinze) dias, a contar das respectivas notificações, para comprovarem, perante o Tribunal (art. 214, inciso III, alínea 'a', do Regimento Interno) , o recolhimento da dívida aos cofres do Fundo Nacional de Saúde, atualizada monetariamente e acrescida dos juros de mora, calculada a partir da data discriminada, até a data do recolhimento, na forma prevista na legislação em vigor:
	VALOR ORIGINAL (R$) 
	DATA DA OCORRÊNCIA

	860.759,90
	13/09/2012

	9.3. aplicar à Faculdades Unidas do Norte de Minas Ltda. (Funorte) e a Ivanilde Soares Queiroz Almeida, individualmente, a multa prevista no art. 57 da Lei 8.443/1992 c/c o art. 267 do Regimento Interno, no valor de R$ 150.000,00 (cento e cinquenta mil reais) , com a fixação do prazo de 15 (quinze) dias, a contar das respectivas notificações, para comprovarem, perante o Tribunal (art. 214, inciso III, alínea 'a', do Regimento Interno) , o recolhimento das dívidas aos cofres do Tesouro Nacional, atualizadas monetariamente desde a data deste acórdão até a do efetivo recolhimento, se forem pagas após o vencimento, na forma da legislação em vigor;
	9.4. autorizar, desde logo, nos termos do art. 28, inciso II, da Lei 8.443/1992, a cobrança judicial das dívidas caso não atendidas as notificações;
	9.5. autorizar, caso solicitado pelas responsáveis, o pagamento das dívidas em até 36 (trinta e seis) parcelas mensais e consecutivas, nos termos do art. 26 da Lei 8.443/1992 c/c o art. 217 do Regimento Interno, fixando-lhe (s) o prazo de 15 (quinze) dias, a contar do recebimento das respectivas notificações, para comprovarem perante o Tribunal o recolhimento da primeira parcela, e de 30 (trinta) dias, a contar da parcela anterior, para comprovar (em) o (s) recolhimento (s) das demais parcelas, devendo incidir sobre cada valor mensal, atualizada monetariamente, os juros de mora devidos, na forma prevista na legislação em vigor;
	9.6. encaminhar cópia desta deliberação ao Procurador-Chefe da Procuradoria da República em Minas Gerais, nos termos do § 3º do art. 16 da Lei 8.443/1992 c/c o § 7º do art. 209 do Regimento Interno do TCU, para adoção das medidas cabíveis; e comunicar-lhe que o relatório e o voto que a fundamentarem podem ser acessados por meio do endereço eletrônico www.tcu.gov.br/acordaos e que, caso haja interesse, o Tribunal pode enviar-lhe cópia desses documentos sem qualquer custo."
  	3. Transcrevo, a seguir, excerto da instrução da Serur que analisou os argumentos da recorrente:
	" (...) 
	HISTÓRICO
	2. Trata-se, originariamente, de tomada de contas especial instaurada pelo Fundo Nacional de Saúde (FNS) , em desfavor das Faculdades Unidas do Norte de Minas Ltda. (Funorte) (CNPJ: 25.205.162/0001-97) e de Ivanilde Soares Queiroz Almeida (CPF: XXX.810.596-XX) , na condição de presidente da entidade convenente, à época, em razão de omissão ao dever de prestar contas quanto aos recursos repassados à Funorte por força do Convênio 1.170/2009, celebrado com o FNS. A avença teve por objeto a aquisição de equipamentos para a implantação do Centro de Diagnóstico por Imagem da entidade na cidade de Montes Claros/MG.
	2.1. O ajuste previu o repasse de R$ 860.759,90, integralmente transferidos, mediante a Ordem Bancária 2012OB827562, emitida em 11/09/2012 (peça 5, p. 48) . Não havia previsão de contrapartida do convenente.
	2.2. Em fiscalização in loco  (peça 5, pp. 3-9) , o concedente não identificou qualquer indício de execução do convênio, sendo que a entidade convenente também deixou de apresentar a respectiva prestação de contas do ajuste (peça 1, pp. 33-41) .
	2.3. Após citação das partes e análise das alegações de defesa apresentadas, o Tribunal, por meio do Acórdão 5681/2020-TCU-Segunda Câmara (peça 41) , sob a relatoria do Ministro Augusto Nardes, julgou irregulares as contas, imputando débito e aplicando multa, na forma transcrita na introdução acima. 
	2.4. Insatisfeita, a Faculdades Unidas do Norte de Minas (Funorte) interpôs o presente recurso de reconsideração (peça 62) , requerendo (peça 62, p. 7) :
	a) o recebimento do presente recurso nos termos do art. 33 da Lei nº 8.443/1992, para que sejam acolhidas as alegações apresentadas para reformar o acórdão recorrido, reconhecendo-se a prescrição, com a consequente extinção da presente tomada de contas; 
	b) alternativamente, restando amplamente demonstrada a ausência de má-fé, dolo ou culpa, requer o provimento do presente recurso para que sejam julgadas regulares, dando-se lhe quitação, nos termos da Lei 8.443/1992. 
	ADMISSIBILIDADE
	3. Reitera-se o exame preliminar de admissibilidade (peça 63) , ratificado pela Exma. Sra. Ministra-Relatora, na peça 68, que concluiu pelo conhecimento dos recursos, suspendendo-se os efeitos dos itens 9.2, 9.3 e 9.4 do Acórdão 5681/2020-TCU-Segunda Câmara, Relator Ministro Augusto Nardes, em relação à recorrente, estendendo-se os efeitos à responsável condenada em solidariedade, eis que preenchidos os requisitos processuais aplicáveis à espécie.
	MÉRITO
	4. Delimitação 
	4.1. Constituem objetos dos recursos as seguintes questões: 
	a) se bloqueios judiciais realizados na conta corrente da Funorte impedem a condenação da empresa nesta Corte (peça 62, pp. 1-3) ; e
	b) se ocorreu a prescrição da pretensão punitiva e ressarcitória desta Corte (peça 62, p. 3-7) .
	5. Bloqueios judiciais realizados na conta corrente da Funorte e condenação no TCU
	5.1. A recorrente afirma que bloqueios judiciais realizados na conta corrente da empresa impediram a execução do convênio e impossibilitaram a prestação de contas dos recursos, o que impede a condenação dela nesta Corte, tendo em vista os seguintes argumentos:
	a) já havia se manifestado perante o Ministério da Saúde acerca da impossibilidade de atendimento do prazo de execução do convênio, em virtude de bloqueios judiciais dos recursos por conta de ações judiciais contra ela ajuizados. A entidade engendrou os esforços possíveis para desbloquear os valores, sem sucesso, não tendo agido de má fé, dolo ou culpa. Logo, de acordo com a jurisprudência desta Casa, não caberia condenação à empresa (peça 62, pp. 1-3) .
	Análise
	5.2. Os argumentos da recorrente não merecem prosperar. Conforme pacífica jurisprudência desta Casa, o bloqueio judicial de recursos do convênio para o pagamento de dívidas trabalhistas ou débitos alheios ao objeto pactuado configura dano ao erário decorrente de desvio de finalidade e, portanto, não afasta a responsabilidade de o convenente ou do ente beneficiado de restituir esses valores aos cofres do concedente (Acórdão 1732/2017-TCU-Primeira Câmara, Relator Augusto Sherman; e 1.669/2021 - 2ª Câmara, relatado pelo Ministro Marcos Bemquerer) .
	5.3. Dessa forma, o bloqueio judicial dos recursos federais que já se encontravam na posse da convenente não a exime de executar o objeto do convênio ou restituir os valores ao erário, na forma colocada pela deliberação recorrida e da jurisprudência pacífica desta Corte, sobretudo, após quase dez anos dos repasses. Caberia à entidade ou concluir o pactuado ou devolver as quantias ao Fundo Nacional de Saúde.
	6. Prescrição
	6.1. A recorrente afirma ter havido prescrição das pretensões punitiva e ressarcitória desta Corte em relação aos débitos imputados às partes, tendo em vista os seguintes argumentos:
	a) houve prescrição das pretensões punitiva e ressarcitória do TCU, considerando que o termo para prestação de contas teria findado em 11/10/2013, devendo-se aplicar o prazo prescricional de cinco anos da Lei 9.873/1999, tendo por base interpretação do art. 37, § 5º, da Constituição da República extraída da doutrina e da jurisprudência pátria, a exemplo de decisões proferidas pelo Superior Tribunal de Justiça (REsp 1.480.350/RS, Relator Ministro Benedito Gonçalves) e pelo Supremo Tribunal Federal (MS 32.201/STF, Relator Ministro Roberto Barroso) (peça 62, pp. 3-6) ;
	b) o convênio em análise foi celebrado em 31/12/2009, com primeiro termo aditivo em 30/06/2012. Os bloqueios judiciais foram comunicados formalmente ao Ministério da Saúde em 08/07/2013, sendo que o prazo para prestação de contas terminaria em 11/10/2013 (peças 62, p. 6) ;
	c) passados mais de cinco anos entre o fato gerador da irregularidade e a atuação desta Corte, apresenta-se consumada a prescrição, impondo-se a extinção da TCE (peça 62, pp. 6-7) .
	Análise
´	6.2. Não assiste razão à recorrente. Esse tema assume particular relevância, dado o julgamento, pelo STF, do RE 636.886 (tema 899 da repercussão geral) . Os significativos impactos desse julgado foram objeto de análise pela Serur. Por economia processual, juntou-se a estes autos (peça 84) cópia do exame e do pronunciamento da unidade emitidos pela Serur sobre a matéria, em que foram fundamentadas as seguintes premissas, que serão consideradas no presente exame:
	a) ao julgar o RE 636.886, o STF conferiu nova interpretação ao art. 37, § 5º, da Constituição Federal, fixando a tese de que 'é prescritível a pretensão de ressarcimento ao erário fundada em decisão de Tribunal de Contas';
	b) as pretensões punitiva e de ressarcimento devem observar o mesmo regime na atividade de controle externo, dado o objetivo comum da prescrição, de fixar prazo para o Tribunal de Contas agir, para caracterizar o ilícito, identificar seu autor, dimensionar as consequências da conduta e impor as consequências legais, independentemente de tais consequências terem natureza punitiva ou ressarcitória;
	c) até que sobrevenha norma específica, entende-se que a prescrição das pretensões punitiva e de ressarcimento, no processo de controle externo, deve observar o regime da Lei 9.873/1999, na linha dos recentes pronunciamentos do STF a respeito. Assim, sem prejuízo de se realizar o exame da prescrição também segundo o prazo decenal previsto no Código Civil, o critério adotado, na formulação da proposta de encaminhamento, será o da Lei 9.873/1999.  
	6.3. Partindo-se dessas premissas, passa-se ao exame da prescrição no caso em exame.  
	Análise da prescrição segundo os critérios do Acórdão 1441/2016-TCU-Plenário
	6.4. No que se refere à pretensão punitiva, o TCU tem tradicionalmente aplicado os critérios definidos no Acórdão 1441/2016-TCU-Plenário, que, em incidente de uniformização de jurisprudência, orientou-se pela aplicação do Código Civil. Por este acórdão, em linhas gerais, a prescrição subordina-se ao prazo geral de dez anos (CC, art. 205) , contado a partir da data da ocorrência do fato e interrompido pelo ato que ordenar a citação, a audiência ou a oitiva da parte.
	6.5. Entre outras razões que justificaram a adoção desse critério destaca-se a de que o citado dispositivo constitui uma cláusula geral a ser empregada sempre que a pretensão for prescritível, mas a lei não estabelecer um prazo específico, como na hipótese.
	6.6. O repasse irregular discutido nos presentes autos ocorreu em 13/09/2012 (peça 5, p. 48) , com prazo para apresentação das contas até 11/10/2013 (peça 1, p. 36) . O prazo prescricional restou interrompido em despacho do Diretor da unidade técnica, por subdelegação de competência, que ordenou a citação das partes, datado de 15/03/2019 (peça 10) . 
	6.7. Dessa forma, não transcorreu o prazo decenal previsto no Código Civil até a prolação do Acórdão 5681/2020-TCU-Segunda Câmara (peça 41) , Relator Ministro Augusto Nardes, na sessão de 26/05/2020.
	Análise da prescrição pelo regime da Lei 9.873/1999 
	6.8. Ao se utilizar as premissas estabelecidas pela Lei 9.873/1999 aos fatos tratados nos presentes autos, verifica-se que a prescrição também não se operou, mantendo-se incólume a deliberação recorrida.
	6.9. O prazo de prescrição previsto na Lei 9.873/1999 é de cinco anos, com fulcro no artigo 1º do referido diploma. A norma prevê a contagem do período prescricional a partir da 'data da prática do ato ou, no caso de infração permanente ou continuada, do dia em que tiver cessado'. 
	6.10. Nos termos da jurisprudência majoritária desta Casa, no caso de omissão no dever de prestar contas, a contagem do prazo de prescrição da pretensão punitiva do TCU se inicia imediatamente após o fim do prazo que o gestor tinha para apresentar a documentação comprobatória dos recursos administrados. (Acórdão 302/2019-TCU-Segunda Câmara, Relator Augusto Sherman) . Na espécie, a prestação de contas do Convênio 1.170/2009 poderia ocorrer até 11/10/2013 (peças 1, p. 36; e 5, p. 8) .
	6.11. De outra sorte, constitui hipótese de interrupção da prescrição, conforme o art. 2º, inciso II, desse normativo, qualquer ato inequívoco que importe apuração dos fatos. Nesse ponto, a fiscalização in loco realizada pela Divisão de Convênios e Gestão do Ministério da Saúde, em 13/3/2014, constitui causa interruptiva do prazo prescricional (peça 5, pp. 3-9) .
	6.12. Também constitui causa de interrupção do prazo prescricional, conforme o inciso I do art. 2º da Lei 9.873/1999, a notificação ou citação do indiciado ou acusado, inclusive por meio de edital. 
	6.13. Na fase interna da TCE, dentre as inúmeras tentativas do concedente de solucionar a controvérsia envolvendo o convênio em análise, consta ofício de notificação à recorrente, na pessoa da então Presidente Elaine Fagundes Silva, no endereço disponível à época, em 23/08/2016 (peça 5, pp. 71-72) . A empresa atestou o recebimento e respondeu em 06/09/2016 (peça 5, p. 87) .
	6.14. O processo nesta Corte se iniciou em 29/09/2017. Após citação incompleta realizada em 2019 (peças 11-12) , identificada em instrução da unidade técnica (peças 22-25) , os responsáveis foram devidamente citados em 15/01/2020 (peças 28-33) , com defesa apresentada pela Funorte, em 30/01/2020 (peça 34) .
	6.15. Dessa forma, diante da prolação do Acórdão 5681/2020-TCU-Segunda Câmara, na sessão de 26/05/2020, não se vislumbra prescrição, seja sob a forma ordinária ou intercorrente, capaz de impossibilitar o exercício das pretensões punitiva e ressarcitória desta Corte.
	Conclusão sobre a prescrição
	6.16. Assim, seja sob a perspectiva do Acórdão 1441/2016-TCU-Plenário, relatado pelo Ministro Benjamin Zymler, ou com base na Lei 9.873/1999, dispositivo aplicado com preferência por esta Secretaria, as pretensões punitiva e ressarcitória do Tribunal em face dos recorrentes não se apresentam fulminadas pela prescrição.
	CONCLUSÃO
	7. Das análises anteriores, conclui-se que:
	a) o bloqueio judicial de recursos do convênio para o pagamento de dívidas trabalhistas ou débitos alheios ao objeto pactuado configura dano ao erário decorrente de desvio de finalidade e, portanto, não afasta a responsabilidade de o convenente ou do ente beneficiado de restituir esses valores aos cofres do concedente;
	b) em decorrência do sentido e alcance do art. 37, § 5º, da Constituição Federal, definidos pelo STF no julgamento do Recurso Extraordinário 636.886, é prescritível a pretensão reparatória exercida pelo Tribunal de Contas. Os fundamentos da decisão e a ausência de ressalvas na enunciação da tese permitem concluir que a ação de ressarcimento pode se desenvolver a qualquer tempo, na hipótese de condutas dolosas, apenas no âmbito judicial, sujeitando-se à prescrição na esfera administrativa; e 
	c) até que sobrevenha norma específica para disciplinar a prescrição relativa à atuação do Tribunal de Contas, entende-se aplicável o regime previsto na Lei 9.873/1999. Referida lei contempla parâmetros que preponderam no conjunto de normas de direito público e que são compatíveis com o rito do processo de controle externo, e já é utilizada pelo STF para estabelecer limitação temporal ao exercício da pretensão punitiva pelo TCU.
	7.1. Assim, verifica-se que os argumentos apresentados pela recorrente não têm o condão de modificar a deliberação recorrida, seja em relação à preliminar de prescrição ou no que concerne ao mérito do julgado.
	PROPOSTA DE ENCAMINHAMENTO
	8. Diante do exposto, com fundamento nos arts. 32, inciso I, e 33, da Lei 8.443/1992, submetem-se os autos à consideração superior, com posterior encaminhamento ao Ministério Público junto ao Tribunal de Contas da União e ao Gabinete do Relator, propondo:
	a) conhecer do recurso e, no mérito, negar-lhe provimento;
	b) comunicar a deliberação que vier a ser proferida por esta Corte à recorrente, ao Procurador-Chefe da Procuradoria da República em Minas Gerais e aos demais interessados."
	4. O Ministério Público junto ao TCU, representado neste processo pelo Procurador Marinus Eduardo De Vries Marsico, manifestou-se de acordo com a proposta de encaminhamento da unidade técnica.
	É o relatório.

Ramon Goncalves Rocha (141215/OAB-MG) e outros, representando Funorte

RECURSO DE RECONSIDERAÇÃO. TOMADA DE CONTAS ESPECIAL. CONVÊNIO. FNS. AQUISIÇÃO DE EQUIPAMENTOS PARA IMPLANTAÇÃO DE CENTRO DE DIAGNÓSTICO POR IMAGEM. OMISSÃO NA PRESTAÇÃO DE CONTAS. CONTAS IRREGULARES. DÉBITO E MULTAS. CONHECIMENTO DO RECURSO. BLOQUEIO JUDICIAL DOS RECURSOS. FATO IMPEDITIVO À CONSECUÇÃO DO AJUSTE, INDEPENDENTE DA VONTADE DO CONVENENTE. BOA-FÉ. PROVIMENTO PARCIAL DO RECURSO. EXCLUSÃO DA RESPONSABILIDADE DA EX-PRESIDENTE. ABERTURA DE NOVO E IMPRORROGÁVEL PRAZO PARA RECOLHIMENTO DO DÉBITO.

TOMADA DE CONTAS ESPECIAL (TCE)

Secretaria de Recursos (Serur)

Atendidos os requisitos de admissibilidade, previstos nos arts. 32, inciso I, e 33 da Lei 8.443/1992, c/c o art. 285 do RI/TCU, o expediente encaminhado pelas Faculdades Unidas do Norte de Minas (Funorte) pode ser conhecido como recurso de reconsideração contra o Acórdão 5681/2020-TCU-Segunda Câmara.
	2. A decisão recorrida julgou as contas da Funorte e de sua então presidente, Ivanilde Soares Queiroz Almeida, irregulares, condenando-as, solidariamente, em débito e aplicando-lhes multas individuais pela omissão no dever de prestar contas do Convênio 1.170/2009, celebrado com o Fundo Nacional de Saúde (FNS) , que tinha por objeto a aquisição de equipamentos para implantação de Centro de Diagnóstico por Imagem em Montes Claros/MG.
	3. Como esclarecido pela recorrente, a ausência de prestação de contas do convênio foi motivada pela incidência de diversos bloqueios judiciais na conta específica em virtude de débitos de origem trabalhista, que, somados, sequestraram o total dos recursos transferidos, inviabilizando a realização do ajustado. A entidade ainda alegou que adotou as medidas cabíveis para desbloquear os valores, sem sucesso, não tendo agido de má-fé, dolo ou culpa. 
	4. Após analisar os argumentos apresentados pela recorrente, tanto a unidade técnica como o MP/TCU se manifestaram por sua rejeição, mantendo integralmente o acórdão original.
	5. Com as devidas escusas aos juízos contidos nos pareceres precedentes, acredito que a questão merece outro encaminhamento.
	6. Apesar de uma ou outra posição divergente, esta Casa, frequentemente, tem reconhecido que o bloqueio judicial de verbas federais afasta a responsabilidade solidária dos gestores, por ser fato cuja ocorrência se situa fora da sua esfera discricionária. De fato, a ex-presidente da Funorte não poderia ter impedido o cumprimento da decisão judicial, nem existem elementos que permitam inferir que tenha contribuído de forma comissiva ou omissiva para a não consecução do convênio. Na verdade, as diversas medidas adotadas por ela na esfera judicial, na tentativa de reverter o bloqueio, apontam em sentido contrário.
	7. Adicionalmente, observo que é impróprio falar em omissão no dever de prestar contas. Em 08/07/2013, antes, portanto, do término do prazo para o encaminhamento dos documentos comprobatórios ao concedente, a Funorte comunicou estar impedida de executar o convênio tendo em vista o bloqueio judicial dos valores. Na mesma ocasião, juntou cópias das petições demonstrando estar tomando as providências judiciais cabíveis para reaver o numerário.
	8. De todo modo, como os recursos federais não foram recompostos ou restituídos e acabaram, mesmo que independentemente de qualquer decisão voluntária dos gestores, utilizados em prol da instituição e em finalidade diversa da prevista no convênio, remanesce a responsabilidade de a entidade restituir os respectivos valores aos cofres do FNS.
	9. Ao se excluir a responsabilidade da ex-gestora pela impropriedade, o débito passa a ser exclusivamente imputado à entidade beneficiada, que, por ser pessoa jurídica, não pode ter sua boa-fé aferida. Mesmo assim, essa hipótese, de boa-fé dos envolvidos, fica evidenciada pelas circunstâncias já mencionadas: houve comunicação tempestiva ao FNS sobre o ocorrido e foram adotadas as medidas cabíveis na tentativa de reverter as decisões judiciais. Desse modo, cabe a fixação de novo e improrrogável prazo para recolhimento da quantia devida, acrescida somente de atualização monetária. Nesse sentido, cito os Acórdão 1669/2021-TCU-Segunda Câmara e 1.732/2017 - 1ª Câmara.
	10. Assinalo, por último, que, ao contrário do alegado pela recorrente, não se verifica, no presente caso, a prescrição das pretensões punitiva e ressarcitória desta Corte. 
	11. No que se refere à pretensão punitiva, seguem-se os critérios definidos no Acórdão 1441/2016-TCU-Plenário, que, estabeleceu, em linhas gerais, o prazo geral de dez anos (CC, art. 205) , contado a partir da data da ocorrência do fato e interrompido pelo ato que ordenar a citação, a audiência ou a oitiva da parte. Como o prazo para apresentação das contas ora analisadas foi até 11/10/2013, fica evidente a não ocorrência da prescrição, independentemente do cômputo de sua interrupção.
	12. Quanto à pretensão ressarcitória, até que se compreenda as condições de aplicação do Tema 899 do STF, que aguarda julgamento de embargos de declaração, inclino-me pela manutenção da interpretação adotada pela Corte Suprema no Mandado de Segurança 26.210, oportunidade em que foi fixada a tese da imprescritibilidade das ações de ressarcimento ao erário, e na Súmula-TCU 282, cujo conteúdo é no mesmo sentido.
	Assim, pelos motivos acima expostos, divirjo dos pareceres elaborados pela unidade técnica e pelo Ministério Público junto ao TCU e voto por que o Tribunal adote o acórdão que ora submeto à deliberação deste Colegiado.
TCU, Sala das Sessões, em 13 de julho de 2021.
JORGE OLIVEIRA 
Relator